【裁判字號】    98,交聲,305
【裁判日期】    980525
【裁判案由】    聲明異議
【裁判全文】
臺灣臺南地方法院刑事裁定             98年度交聲字第305號
移送機關    交通部公路總局嘉義區監理所臺南監理站
異議人即
受處分人    甲○○
上列異議人即受處分人因違反道路交通管理處罰條例案件，對於
交通部公路總局嘉義區監理所臺南監理站98年3月6日所為之裁決
處分（處分案號：嘉監南字第裁74-S00000000號）聲明異議，本
院裁定如下：
    主    文
原處分撤銷。
甲○○汽車駕駛人，未領有駕駛執照駕駛機器腳踏車，處罰鍰新
臺幣參仟元。
    理    由
一、原處分意旨略以：異議人即受處分人甲○○（下稱異議人）
    於民國98年2月28日22時35分許，在未考領有駕駛執照之情
    形下，仍騎乘車號VEX-672號輕機車外出，於行經臺南市○
    ○地○道機車道時，為臺南市警察局第一分局警員攔停製單
    舉發，嗣經移送機關即交通部公路總局嘉義區監理所臺南監
    理站（下稱原處分機關）以其違規事實明確，依道路交通管
    理處罰條例第21條第1項第1款及違反道路交通管理事件統一
    裁罰基準表之規定，裁處異議人罰鍰新臺幣（下同）6,000
    元等語。
二、本件聲明異議意旨略以：
  (一)異議人罹患精神分裂疾病，服用藥物已達20餘年之久，領有
    身心障礙手冊在案，且一直無業賦閒在家，根本無力負擔龐
    大罰金。
  (二)此次異議人在無家人督促下，私下無意識前往附近購物（家
    住大林新城），自認行為有理，難以分辨對錯狀態下，該行
    為應予寬貸。異議人自幼喪父，母親年邁亦無生計能力，值
    得同情，家人亦願加強督促避免再犯，請求撤銷原處分。
三、按汽車駕駛人，未領有駕駛執照駕駛小型車或機器腳踏車者
    ，處6,000元以上12,000元以下罰鍰，並當場禁止其駕駛，
    道路交通管理處罰條例第21條第1項第1款定有明文。經查：
  (一)異議人經警舉發於前開時地無照駕駛車號VEX-672號輕機車
    ，嗣由原處分機關依法裁處異議人罰鍰6,000元等情，有臺
    南市警察局98年2月28日南市警交字第S00000000號舉發違反
    道路交通管理事件通知單、原處分機關98年3月6日嘉監南字
    第裁74-S00000000號裁決書各1份附卷可稽，並經原處分機
    關函覆查無異議人有考領汽車及機車駕照紀錄在卷，且為異
    議人所不爭執，此部份事實即堪認定。
  (二)按行為時因精神障礙或其他心智缺陷，致其辨識行為違法或
    依其辨識而行為之能力，顯著減低者，得減輕處罰，行政罰
    法第9條第4項定有明文。查異議人罹患中度精神病，有其提
    出之中華民國身心障礙手冊為憑，而異議人曾分別於85年11
    月11日、87年6月3日、89年6月26日、90年6月13日、91年6
    月19日、92年6月20日、93年5月25日辦理身心障礙鑑定，障
    別為精神障礙（慢性精神分裂）、等級為中度，其於93年5
    月25日所為之該次鑑定為永久有效等情，亦有臺南市政府98
    年5月13日南市社身字第09800507020號函暨異議人歷年身心
    障礙鑑定表在卷可參。是異議人違規時之精神狀態確屬有因
    精神障礙，致其辨識行為違法之能力，顯著減低之情形，依
    照行政罰法第9條第4項之規定，得減輕其處罰。本院審酌其
    違規情節及精神障礙程度，爰依法酌減其處罰為二分之一之
    金額。
  (三)綜上所述，本件異議人行為時因患有中度精神分裂症之精神
    障礙，致其辨識行為違法之能力，顯著降低，原處分機關未
    查，未予減輕處罰，自有未洽，本件異議為有理由，爰撤銷
    原處分，另裁處如主文第2項所示之處罰。
四、據上論結，應依道路交通管理處罰條例第87條第2項、道路
    交通案件處理辦法第20條前段，裁定如主文。
中    華    民    國    98    年    5     月    25    日
                    交通法庭  法  官 張家瑛
以上正本證明與原本無異。
如不服本裁定，應於收受送達後5日內向本院提出抗告狀。（應
附繕本）
                              書記官 李淑惠
中    華    民    國    98    年    5     月    26    日


司法院資訊處製作；財團法人民間司法改革基金會備份。
